【裁判字號】    99,訴,695
【裁判日期】    990721
【裁判案由】    清償借款
【裁判全文】
臺灣臺北地方法院民事判決               99年度訴字第695號
原      告  臺灣新光商業銀行股份有限公司
法定代理人  丙○○
訴訟代理人  丁○○
訴訟代理人  庚○○
訴訟代理人  己○○
被      告  懋台企業股份有限公司
特別代理人  戊○○
被      告  甲○○
訴訟代理人  乙○○
當事人間請求清償借款事件，本院於民國99年6 月23日言詞辯論
終結，判決如下：
    主  文
被告應連帶給付原告新臺幣陸拾貳萬捌仟佰捌拾柒元，及自民
國九十八年十一月二十五日起至清償日止，按年息百分之四點零
五計算之利息，並自民國九十八年十一月二十五日起至清償日止
，按上開利率百分之二十計付違約金。
訴訟費用由被告連帶負擔。
    事實及理由
壹、程序方面：
一、被告懋台企業股份有限公司（下稱懋台公司）與法定代理人
    即被告甲○○間董事長及董事之委任關係已分別自民國96年
    3 月31日、96年4 月18日起不存在，此有本院96年度訴字第
    3480號判決在卷可稽（見本院98年度審訴字第6825號卷第31
    至34頁），被告甲○○應不能行使代理權，無人得以代表懋
    台公司應訴，為免延滯訴訟，並衡以被告懋台公司現餘董事
    僅總經理戊○○一人，本院遂於99年1 月28日以裁定選任戊
    ○○為被告懋台公司之特別代理人（見本院98年度審訴字第
    6825號卷第36頁）。是本件清償借款事件應由戊○○為被告
    懋台公司之法定代理人續行訴訟程序，合先敘明。
二、本件被告懋台公司經合法通知，未於最後言詞辯論期日到場
    ，核無民事訴訟法第386 條所列各款情形，應依原告之聲請
    ，由其對被告懋台公司一造辯論而為判決。
貳、實體部分
一、原告主張：
  (一)原告原名為誠泰商業銀行股份有限公司，自民國94年12月31
    日起奉行政院金融監督管理委員會94年11月7 日金管銀(六)字
    第0940028893函核准與臺灣新光商業銀行合併，原告為存續
    銀行，並更名為臺灣新光商業銀行股份有限公司，此有金融
    監督管理委員會函及公司變更登記表在卷可稽，其法人格仍
    屬同一，合先敘明。
  (二)被告懋台公司於88年10月4 日以被告甲○○及訴外人程綺麗
    為連帶保證人，向誠泰商業銀行股份有限公司借款新臺幣（
    下同）300 萬元，約定借款期間自88年10月4 日起至95年10
    月4 日止，利息依年息8 ％按月計付，並以一個月為一期，
    按期平均攤還，若未按期清償者，其逾期清償在6 個月以內
    者，按上開利率10％，超過6 個月者，超過部分按上開利率
    20％計付違約金，嗣兩造又於95年10月31日簽訂授信條件變
    更約定書，合意展延清償期至105 年10月4 日，另約定利息
    按原告公告之定儲利率指數加計年息1.79％機動計算（目前
    為年息4.05％），其餘約定則未變更。詎被告竟未依約履行
    清償借款，依授信往來約定書第5條第1項約定，債務應視為
    全部到期，雖經原告行使抵押權，聲請拍賣被告懋台公司提
    供之擔保物，並經士林地方法院以97年度執強字第33171 號
    受理執行拍賣終結，原告獲償分配129 萬6961元，且程綺麗
    亦於98年11月25日清償60萬元後，尚仍積欠本金62萬8387元
    及利息、違約金未獲清償。履向被告催討，均置之不理，為
    此爰依消費借貸及連帶保證契約之洲律關係，起訴請求被告
    連帶返還借款本息及違約金等語。並聲明：被告應給付原告
    62萬8387元及自98年11月25日起至清償日止，按年息4.05％
    計算之利息，暨自98年11月25日起至清償日止，按上開利率
    20％計付違約金。
二、被告方面：
    (一)被告懋台公司未於言詞辯論期日到場，亦未提出書狀作何
      聲明或陳述。
    (二)被告甲○○則以：其原為被告懋台公司之董事長，雖曾於
      88年10月4 日以被告懋台公司董事長身分，在向誠泰商業
      銀行股份有限公司借款300 萬元之借據上簽名，並於連帶
      保證人欄項下簽名；復於95年10月31日以被告懋台公司董
      事長身分於授信條件變更約定書上借款人及連帶保證人欄
      位簽名，惟授信條件變更約定書上之印信章均非被告所有
      ，乃係被告懋台公司自行刻印代印，實則被告僅為形式上
      保證人，且被告懋台公司之董事兼總經理戊○○及其配偶
      程綺麗曾口頭保證被告甲○○毋需負擔任何責任，且被告
      並未經手此筆借款，該筆借款係被告懋台公司用做購置坐
      落臺北縣三芝鄉○○○街10之1 號7 樓建物及土地之不動
      產，且抵押權人設定均為被告懋台公司之總經理戊○○，
      與被告無涉，被告更無領取被告懋台公司任何薪資或報酬
      ，是被告對該保證契約從未有真正同意保證之意思存在，
      保證契約即非合法有效成立。又其與被告懋台公司間關於
      董事長及董事之委任關係業經本院96年度訴字第3480號判
      決確定，分別自96年3 月31日、96年4 月18日起不存在；
      加以被告復於97年4 月8 日依民法第754 條規定致函被告
      ，表達其終止保證契約之意旨，是項存證信函於97年4 月
      9 日送達原告，是原告就該筆未清償借款應向實際動支該
      筆金額之被告懋台公司董事及總經理戊○○請求等語，資
      為抗辯。並聲明：原告之訴駁回。
三、兩造不爭執之事實：
    (一)被告甲○○原為被告懋台公司董事長，於88年10月4 日以
      被告懋台公司董事長身分，於向誠泰銀行借款300 萬元之
      借據上簽名，並於連帶保證人欄項下簽名；95年10月31日
      ，又以被告懋台公司董事長身分，於授信條件變更約定書
      上借款人、連帶保證人欄下簽名。前開借據、授信條件變
      更約定書約定，借款期限至95年10月4 日止（95年10月31
      日展延至105 年10月4 日），以每月為1 期按期平均攤還
      ，利息採機動利率按月計付，借款時為年息8 ％，95年10
      月31日改為依原告定儲利率指數加年利率1.79％機動計算
      ，當時為4.02％），如有一期未依約攤還，即視為全部到
      期，並自遲延日起，依約定利率計付遲延利息，逾期6 個
      月以內，另按約定利率10％，逾期超過6 個月另按約定利
      率20％加付違約金。
    (二)本院96年度訴字第3480號判決甲○○自96年3 月31日起與
      被告懋台公司之董事長，及自96年4 月18日起之董事委任
      關係不存在，嗣於97年5 月6 日確定。
    (三)被告甲○○於97年4 月8 日依民法第754 條規定致函被告
      ，表達其終止保證契約之意旨，是項存證信函於97年4 月
      9 日送達原告。
    (四)被告懋台公司未依約攤還，原告聲請士林地院強制執行該
      公司所提供之抵押物（97年度執字第33171號），獲償127
      萬3870元，尚不足118 萬2137元，及自98年1 月16日起依
      約計算之利息與違約金。
    (五)程綺麗於98年11月25日清償60萬元，抵充後，尚積欠62萬
      8387元本金，及自98年11月25日起依約計算之利息與違約
      金。
四、本件兩造爭執之要旨：
    (一)原告與被告懋台公司、甲○○間之消費借貸及連帶保證契
      約關係是否合法有效成立？
    (二)被告甲○○是否已合法終止連帶保證契約？
    (三)被告甲○○所為應由懋台公司、程綺麗求償之抗辯，有無
      理由？
五、本院得心證之理由：
    (一)原告與被告懋台公司、甲○○間之消費借貸及連帶保證契
      約關係是否合法有效成立？
      1.首先，本件原告主張被告懋台公司於88年10月4 日向其
        借款300 萬元及於95年10月31日簽訂授信條件變更約定
        書，並約定如前揭所述之借款期間、利息及違約金，且
        原告並曾拍賣抵押物獲償127 萬3870元等情，業據原告
        提出借據、授信條件變更約定書、臺灣士林方法院民事
        執行處函（99年度執字第33171 號）、強制執行金額計
        算書分配表、授信往來約定書等件影本為證（見本院98
        年度審訴字第6825號卷第6 至13-1頁），被告懋台公司
        經合法通知未於歷次言詞辯論期日到場爭執，復未提出
        任何書狀供本院參酌，依民事訴訟法第280 條第3 項準
        用第1 項規定，視同對原告主張之前述事實為自認；而
        被告甲○○就其曾以被告懋台公司法定代理人身分，與
        原告簽訂系爭借據及授信條件變更約定書乙情亦不表爭
        執，自堪信原告上開主張為真實。是以堪認被告懋台公
        司確有向原告借款，其與原告間之消費借貸契約業已合
        法有效成立。
      2.至於被告甲○○辯稱雖有於借據及授信條件變更約定書
        之連帶保證人欄位項下簽名，惟被告甲○○認知僅為形
        式上保證，且印信章均由被告懋台公司自行代刻用印，
        其餘貸款手續進行及蓋用印鑑均係由被告懋台公司之總
        經理戊○○及其配偶程綺麗負責辦理，貸款金額亦係由
        其等使用，被告甲○○實未有同意保證之意思存在，系
        爭保證契約自未合法有效成立云云。然按，當事人互相
        表示意思一致者，無論其為明示或默示，契約即為成立
        ，民法第153 條第1 項定有明文。且契約之成立，依法
        係以兩造意思合致為要件，本不以署名畫押為要件，故
        凡當事人間締結契約，其書面之形式雖不完全，而能以
        其他方法，足以證明其意思已有合致之表示者，自無妨
        於契約成立，當然發生法律上之效力（最高法院20年度
        上字第1727號判例意旨足資參照）。又稱保證者，謂當
        事人約定，一方於他方之債務人不履行債務時，由其代
        負履行責任之契約，同法第739 條亦設有明文。茲既，
        被告甲○○自承原告所提借據及授信條件變更約定書上
        連帶保證人欄位關於「甲○○」之簽名均為其親簽，復
        衡以被告甲○○係民國16年5 月8 日出生，於系爭消費
        借貸契約成立之際，年齡已屆滿70歲，並為前空總署長
        上校退伍，非屬無智識、辯別能力之人，縱係因本於被
        告懋台公司法定代理人之身分始於連帶保證人欄位簽名
        ，亦難認其就簽名之真意在為前開借款之連帶保證乙節
        諉為不知，況觀諸系爭借據及授信條件變更契約書之用
        語並非艱澀，具有一般通常智識之人均應足以瞭解其內
        容，是被告甲○○既於借據及授信條件變更契約書上親
        簽名且交由原告收回，此一客觀行為已堪認係就借據、
        授信條件變更約定書之內容為明示同意之意思表示，客
        觀上雙方就連帶保證之意思表示業已合致，揆諸前揭說
        明，系爭連帶保帶契約自已有效成立，而被告甲○○內
        心主觀有無為連帶保證之意思與其表現於外之意思表示
        是否相同，即非所問。又縱認系爭消費借貸契約之後續
        代辦、代刻印及蓋印信之程序均非被告甲○○所親辦理
        ，且所貸得之款項亦非被告甲○○所使用等情為真實，
        自與連帶保證契約成立之要件無涉，仍不影響系爭連帶
        保證契約之成立。故被告甲○○辯稱其未有同意保證之
        意思云云，顯不足為取。
      3.另按因被詐欺或被脅迫而為意思表示者，表意人得撤銷
        其意思表示。但詐欺係由第三人所為者，以相對人明知
        其事實或可得而知者為限，始得撤銷之。被詐欺而為之
        意思表示，其撤銷不得以之對抗善意第三人，民法第92
        條定有明文。被告甲○○雖又辯稱係因受被告懋台公司
        總經理戊○○及其配偶程綺麗之欺騙，謊稱被告懋台公
        司有很多不動產所以才願意作形式上保證人云云。惟查
        ，被告甲○○前情陳述縱或屬實，然其迄今仍未依前揭
        規定主張受詐欺而撤銷系爭連帶保證契約（見本院99年
        6 月23日言詞辯論期日筆錄），是系爭連帶保證契約仍
        應合法有效存在於原告與被告甲○○之間。
      4.承前所述，原告與被告懋台公司、甲○○間之消費借貸
        及連帶保證契約關係均合法有效成立，被告甲○○自應
        就被告懋台公司向原告借貸300 萬元之債務負連帶清償
        責任。
    (二)被告甲○○是否已合法終止連帶保證契約？
      1.按就連續發生之債務為保證而未定有期間者，保證人得
        隨時通知債權人終止保證契約；前項情形，保證人對於
        通知到達債權人後所發生主債務人之債務，不負保證責
        任，民法第754 條定有明文。本件被告甲○○復辯稱其
        於本院96年度訴字第3480號判決確定其自96年3 月31日
        起與被告懋台公司之董事長，及自96年4 月18日起之董
        事委任關係不存在後，旋即於97年4 月8 日以存證信函
        通知原告，終止擔任系爭消費借貸契約連帶保證人之意
        旨，是兩造間連帶保證契約已合法終止等情，並據提出
        存證信函附卷可稽（見本院卷第36頁），就此原告並不
        爭執該項存證信函於97年4 月9 日送達。
      2.惟查，被告甲○○擔任被告懋台公司與原告間系爭消費
        借貸契約之連帶保證人，並親於兩造借據及授信條件變
        更約定書上之連帶保證人欄位簽名，業已如前述，而經
        細觀兩造所簽訂借據及授信條件變更約定書之記載，系
        爭消費借貸契約有借款期間之約定（即自88年10月4 日
        起至95年10月4 日止，嗣又展延為自95年10月4 日起至
        105 年10月4 日止），即非未定期間之保證；且所保證
        之債務乃係針對該300 萬元之借款所為，亦非屬就連續
        發生之債務而為保證，係一自始即確定數額之債務，僅
        其給付方式係按期攤還而已，連帶保證人本已不得單方
        任意終止保證契約，是被告甲○○雖於借款期間內97年
        4 月8 日以存證信函向原告為終止保證契約之意思表示
        ，惟仍與前揭規定不符，顯不生終止之效力。因此被告
        甲○○辯稱已合法終止連帶保證契約，洵屬無據，兩造
        間保證契約仍有效存在，被告甲○○應負連帶保證人之
        清償責任。
    (三)被告甲○○所為應由懋台公司、程綺麗求償之抗辯，有無
      理由？
      1.按消費借貸之借用人，應於約定期限內，返還與借用物
        種類、品質、數量相同之物，民法第478 條前段定有明
        文。另連帶債務之債權人，得對於債務人中之一人或數
        人，或其全體，同時或先後請求全部或一部之給付；連
        帶債務未全部履行前，全體債務人仍應負連帶責任，民
        法第273 條第1、3項亦有明定。又保證債務之所謂連帶
        ，係指保證人與主債務人負同一債務，對於債權各負全
        部給付之責任者而言，此就民法第272 條第1 項規定連
        帶債務之文義參照觀之甚明。故連帶保證與普通保證不
        同，縱使無民法第746 條所揭各款之情形，亦不得主張
        同法第745 條檢索抗辯（即先訴抗辯）之權利，最高法
        院45年度台上字第1426號判例足資參照。
      2.經查，本件被告懋台公司與原告間定有消費借貸契約，
        原告亦已如數撥款，被告懋台公司即應依約償還，然被
        告懋台公司迄今未能依約攤還，且經原告聲請士林地院
        強制執行拍賣被告懋台公司所提供之抵押物（97年度執
        字第33171 號），獲償127萬3870元，尚不足118萬2137
        元，及自98年1 月16日起依約計算之利息與違約金，此
        為被告所不爭執。則如前所述，被告甲○○與原告間之
        連帶保證契約既為合法有效存在，被告甲○○即為原告
        與被告懋台公司間借款債務之連帶保證人，依前揭法條
        規定，連帶保證人之被告甲○○對系爭借款債務與主債
        務人被告懋台公司須就全部債務各負連帶清償之責任，
        而不得主張先訴抗辯權，被告甲○○即應就此一借款債
        務應負連帶清償之責。故揆諸前揭規定，原告既得對主
        債務人或連帶保證人同時或先後請求全部或一部之給付
        ，被告甲○○辯稱原告應先向被告懋台公司及程綺麗求
        償云云，於法尚有未合，洵無足取。
      3.又被告甲○○雖另主張被告懋台公司總經理戊○○及其
        配偶程綺麗曾多次口頭約定，若日後發生問題，與被告
        甲○○無涉，所有債務均由其等負責償還，原告即應先
        向其等請求償還債務云云。惟縱認被告所稱屬實，亦僅
        為被告甲○○與戊○○、程綺麗二人間之協議，本於債
        權之相對性，實難援引為有利於被告甲○○之認定。
    (四)綜上所述，本件原告與被告懋台公司、被告甲○○間之消
      費借貸及連帶保證契約既均合法有效成立，被告甲○○復
      未能合法終止系爭連帶保證契約，自應就負被告懋台公司
      對原告之借款債務連帶清償責任。
六、從而，原告依消費借貸及連帶保證之法律關係，請求被告懋
    台公司、甲○○連帶給付62萬9387元，及自98年11月25日起
    至清償日止按年息4.05％計算之利息，暨自98年11月25日起
    至清償日止按上開利率20％計付之違約金，為有理由，應予
    准許。
七、兩造其餘之攻擊或防禦方法及提出之證據，經本院斟酌後，
    認為均不足以影響本判決之結果，自無逐一詳予論駁之必要
    ，併此敘明
八、據上論結，原告之訴為有理由，依民事訴訟法第78條規定，
    判決如主文。
中    華    民    國    99    年    7     月    21    日
                  民事第四庭    法  官  趙子榮
以上正本係照原本作成。
如對本判決上訴，須於判決送達後20日內向本院提出上訴狀。
中    華    民    國    99    年    7     月    21    日
                                書記官  謝榕芝

司法院資訊處製作；財團法人民間司法改革基金會備份。
